【裁判字號】    97,上訴,2253
【裁判日期】    970723
【裁判案由】    妨害自由等
【裁判全文】
臺灣高等法院刑事判決                97年度上訴字第2253號
    上  訴  人  臺灣臺北地方法院檢察署檢察官
    被      告  甲○○
    被      告  乙○○
上列上訴人因被告妨害自由等案件，不服臺灣臺北地方法院96年
度訴字第1221號，中華民國97年4月17日第一審判決（起訴案號
：臺灣臺北地方法院檢察署96年度調偵字第386號），提起上訴
，本院判決如下：
    主  文
上訴駁回。
    理  由
一、公訴意旨略以：被告甲○○因丙○○於十餘年前，欠其新臺
    幣（下同）230萬元尚未還清，又避不見面，心有不甘，乃
    與被告乙○○共同基於妨害自由及普通傷害之犯意聯絡，先
    由乙○○於民國95年5月23日中午12時許，撥打電話給從事
    快遞服務業之丙○○，佯稱有貨物要其送達，丙○○乃於同
    （23）日下午2時20分，至臺北縣新店市○○○街121巷10號
    10樓即甲○○承租處所取件，詎於丙○○抵達後，甲○○向
    丙○○表示，因其欠債務公司400萬元，所以要將十餘年前
    所簽立230萬元切結書之債權，轉給債務公司人員乙○○等
    詞，並續由乙○○出面，向丙○○自稱是「會長」，要求丙○○立即撥打電話籌錢返還債務，並對丙○○稱：「今日沒
    有拿出20萬元就沒有辦法離開這邊」「外面有四、五個小弟
    等著帶你去山上」等語，致使丙○○生心畏懼，丙○○於撥
    打電話後，仍無法籌得款項，甲○○、乙○○二人遂限制丙○○之行動自由，限制丙○○離開上址，且於同日下午3時
    許，由乙○○徒手握拳毆打丙○○頭部，致丙○○受有腦震
    盪之傷害。嗣於同日晚間9時許，其二人復強迫丙○○簽立
    面額分別為100萬本票三紙、300萬元保管條一張及讓渡丙○○所有車號DU—9167號自用小客車車輛之讓渡書後，迨同日
    晚間10時30分始讓丙○○離開上址。案經丙○○訴由臺北縣
    政府警察局新店分局報告臺灣臺北地方法院檢察署檢察官偵
    查起訴，因認被告二人共同涉犯刑法第302條之妨害自由罪
    嫌。
二、按犯罪事實應依證據認定之，無證據不得認定其犯罪事實；
    又不能證明被告犯罪者，應諭知無罪之判決，刑事訴訟法第
    154條第2項、第301條第1項分別定有明文。次按刑事訴訟法
    上所謂認定犯罪事實之證據，係指足以認定被告確有犯罪行
    為之積極證據而言，該項證據自須適合於被告犯罪事實之認
    定，始得採為斷罪資料。且認定不利於被告之事實，須依積
    極證據，苟積極證據不足為不利於被告事實之認定時，即應
    為有利於被告之認定，更不必有何有利之證據。如未能發現
    相當證據，或證據不足以證明，自不能以推測或擬制之方法
    ，以為裁判之基礎。又刑事訴訟上證明之資料，無論其為直
    接或間接證據，均須達於通常一般之人均不致有所懷疑，而
    得確信其為真實之程度，始得據為有罪之認定，若其關於被
    告是否犯罪之證明未能達此程度，而有合理性懷疑之存在，
    致使無從形成有罪之確信，即不得遽為不利被告之認定，此
    分別有最高法院29年上字第3105號、30年上字第816號、40
    年臺上字第86號、76年臺上字第4986號判例可資參照。次按
    告訴人之告訴，係以使被告受刑事訴追為目的，是其陳述是
    否與事實相符，仍應調查其他證據以資審認，同院53年度臺
    上字第1300號判例參照。
三、檢察官認被告二人涉犯上開罪嫌，係以：告訴人丙○○之指
    訴、被告二人坦承以送貨為由誘使告訴人前來，且與告訴人
    在臺北縣新店市○○路上址共處至22時30分等情，及天主教
    會耕莘醫院永和分院（下稱耕莘醫院永和分院）乙種診斷證
    明書、讓渡書等，為其依據。訊據被告二人均堅決否認犯行
    ，辯稱：當天被告甲○○與告訴人商討債務問題，乙○○雖
    在場，惟被告二人均未限制告訴人行動自由或傷害告訴人，
    且告訴人並未要求離去，係告訴人自願簽立本票、保管條及
    讓渡書等語。
四、經查：
  (一)被告二人於95年5月23日12時許，在臺北縣新店市○○○街
    121巷10號10樓，為誘使告訴人前來解決與被告甲○○間債
    務問題，而共議推由被告乙○○打電話，佯稱需快遞服務，
    要求告訴人至該址收貨，告訴人遂於同日14時20分許到達該
    址，告訴人迄同日22時30分許方離開該址等情，為被告二人
    所不否認，核與告訴人所述情節相符，可以採認。
  (二)告訴人於警詢、偵查中及原審審理時，對於被告二人指訴略
    以：
  1.95年5月24日警詢中指稱：我是開快遞公司，於本（5）月23
    日接到一通自稱李姓男子來電，說有一物件要我前往新店市
    ○○○○街121巷10號10樓）取貨，我到達該地址後李姓男
    子就拿出一張我之前簽具給甲○○之欠款切結書並跟我要錢
    ，我籌不出錢，他就打我且不讓我離去。當時除了李姓男子
    外還有甲○○也在場。只有李姓男子動手打我。他以徒手毆
    打我頭部5、6拳。他還要我簽具三張共300萬元之本票（每
    張100萬）給甲○○，及要我簽其我公司（值鐽行）所有之
    自小客DU—9167號車讓渡書要讓渡給甲○○（讓渡費3萬元
    ）。我於95年5月23日14時20分到，他們直到當天22時10 分
    許我簽完本票及讓渡書後才讓我離去。我的頭部外傷：腦震
    盪未伴有意識喪失等語（偵卷第12、13頁）。
  2.95年5月26日警詢陳稱：我與甲○○認識。十幾年前甲○○
    在桃園縣中壢市做第四台有線電視，當時我從事第四台裝設
    器材設備用具販賣，所以才認識。…當天一名自稱李先生之
    男子打電話給我，是叫我到臺北縣新店市○○○街121巷10
    號10樓收貨，而我在裡面有看到李先生及甲○○，也有看到
    王氏祖先牌，所以我認為甲○○現在可能是住在臺北縣新店
    市○○○街121巷10號10樓。當天在現場自稱李先生之男子
    我不認識，他自稱會長。約十七年前，我跟甲○○有合夥開
    設樂揚公司，從事買賣一些電纜線接頭的物品，後來雙方拆
    夥，拆夥後，我將公司收回來，並且要退還當時他跟我投資
    的金額，因此我有簽具一張切結書，切結書內容是我要還甲○○230萬元，當時雙方協議我每月歸還甲○○5萬元…最後
    我還到約120萬左右，差不多還了一年多之後，我們雙方就
    個別離開同一個工作地點，因此就沒有再繼續還錢給甲○○
    ，約於七、八年前，他有到過我當時的住處臺北市○街路10
    號3樓打牌，當時他曾跟我說要我還他錢，我跟他說目前我
    沒有錢，他只說要我盡量想辦法還他錢，之後就沒有再看過
    他了。直到今年4月份在我父親喪禮上才有再看到他，當時
    他也沒有叫我還他錢，直到今年5月23日我才又在臺北縣新
    店市○○○街121巷10號10樓看到他，並且遭自稱李先生之
    男子及甲○○遭妨害自由及傷害。當天中午我接獲一名李先
    生來電要我去收貨，於是我約在當天14時到臺北縣新店市○○○街121巷10號，由李先生帶我至樓上，接著就看到甲○○也在現場，並跟我說他欠債務公司400萬，要將我的債務
    轉給債務公司李先生，接著甲○○就拿出十七年前我簽具給
    甲○○的切結書，說我欠甲○○的230萬已經轉給他們的債
    務公司，要我立刻籌230萬給他們，我聽了之後立即以現場
    市內電話，撥打電話給親朋好友，但是籌不到錢，到了15
    時許，李先生就以拳頭毆打我的頭部，數次（次數）我不清
    楚，接著又要我繼續打電話籌錢，依然還是籌不到錢，到了
    約17時許又踢我數下，又要我繼續打電話籌錢，說如果我籌
    不到錢，今天我就會很難看，到了約21時許，李先生看我籌
    不到錢，就強迫我簽立三張面額各100萬元的本票、一張保
    管條（內容為：甲○○寄放在丙○○的300萬元，約定95 年
    6月5日歸還）及一張車輛讓渡書（車號DU—9167以3萬元讓
    渡給甲○○）車子現由甲○○保存，但是讓渡的3萬元也沒
    有給我。等我簽了三張本票、一張保管條及一張車輛讓渡書
    後，約22時10分許對方才放我走。事後我到永和市耕莘醫院
    驗傷…。我所簽立之三張本票內容，日期為95年6月4日、95
    年6月5日、95年6月6日，面額均為100萬元、指定人是甲○○。當時甲○○沒有限制我的自由也沒有傷害我，但甲○○
    只叫我盡量還錢給對方，否則他也會很難看。現場只有自稱
    李先生之男子傷害我及限制我的自由，甲○○雖然在現場，
    但是他沒有傷害我及限制我的自由。他都是在旁邊看。我受
    傷情形為頭部外傷、腦震盪末伴喪失意識。本票三張、保管
    條一張、車輛讓渡書一張，不是我自由意識下簽立，我是被
    強迫簽立的等語（偵卷第15至19頁）。
  3.95年9月19日警詢指稱：乙○○就是限制自由及傷害我之人
    。我當時簽立三張面額各100萬元本票給甲○○等語（偵卷
    第20、21頁）。
  4.95年9月19日檢察事務官詢問時陳稱：有欠甲○○錢，本來
    他是投資我開的公司，事後拆夥，我就將他的股權簽了債權
    協議書200萬元給甲○○，事後我也有陸續還款，目前我應
    該尚欠他70多萬元。我本來在快遞公司上班，但是甲○○將
    我機車拿走，我也沒有再作那個工作。只有乙○○打我，他
    用手打我頭部七、八下，造成輕微腦震盪。被告先以取貨名
    義約我去他的住處，進入後甲○○就拿該200萬元的債權協
    議書給我確定是否有欠200萬元，並說已經將該200萬元轉讓
    給財務公司處理，之後乙○○出面，說他是財務公司的人，
    外號叫「會長」，向我說「今日沒有拿出20萬元就沒有辦法
    離開這邊」，還說「外面有四、五個小弟等著帶我去山上」
    ，要求我立即打電話籌錢，但是我都籌不到錢。到了下午5
    、6點時，因為我都籌不到錢，他就突然動手打我，打完之
    後又要我繼續打電話，我又籌不到錢，他又打了我第二次約
    3、4拳，當時甲○○有出面制止，要他不要打我了，結果乙○○就進去拿了高爾夫球棒出來放在旁邊。到了（晚上）9
    點多時，乙○○就要我簽保管甲○○300萬元的保管（條）
    、三張面額為100萬元的本票及一張汽車讓渡書。我當日非
    常害怕，我一、二天不敢回家，怕被他們捉走，但是後來沒
    有地方去，還是回家了。我當時有表示要離開，我有說，我
    要出去籌錢，但是他們說，有找到誰有錢借我的話，再跟我
    一起去拿、「（當時有無要強行離開？）因為該大樓為刷卡
    式電梯，無法直接離開，而且他們恐嚇我說門口有四、五個
    小弟，我也不敢強行離開等語（偵卷第41、42頁）。
  5.於原審審理時證稱：發生事件那天有遇到這二位（在庭被告
    ），我本身是作國際快遞業務，乙○○打電話來說他有貨要
    寄到深圳，要我過去新店取貨，我中午1點多到達，他帶我
    去甲○○住處，甲○○跟乙○○拿出我之前簽給甲○○一張
    協議書叫我要還他錢，他叫我還200萬，我說我沒錢，甲○○就叫我打電話到處找親朋好友籌錢，甲○○說今天要籌到
    20萬才放我走，我打了二、三個小時電話完全沒有朋友親戚
    能借我錢，乙○○就揮拳動手打我頭部，我就覺得頭昏昏，
    我請他不要打我再繼續打電話籌籌看有沒有錢，到了5、6點
    還是沒有籌到錢，乙○○又第二次踢我肚子，踢了二、三下
    就停了，我還是繼續打電話籌錢，晚上9點多還是籌不到錢
    ，甲○○拿出本票叫我簽三張100萬的本票給他，還有一張
    現金暫存條300萬，意思是他有三百萬借放在我這裡，還外
    加車輛讓渡同意書，車輛以3萬元讓渡給他，簽完後因為我
    身上沒有錢車子也不讓我開回去，乙○○拿200元叫我坐車
    回去，出來的時間大約是10點10分左右。乙○○說有四、五
    個小弟在門外，今天沒有給他交代就要帶我去山上。我撥電
    話時，乙○○、甲○○他們二人都在客廳，我也是在客廳打
    電話，乙○○手上拿高爾夫球桿，我坐在客廳沙發打電話，
    甲○○坐在右邊，乙○○坐在左邊。乙○○打我或踢我的時
    候，甲○○在旁邊看等語（原審卷第58至59頁）。
  (三)此外，並有耕莘醫院永和分院診斷證明書、讓渡書一紙（偵
    卷第23之1、24、25頁）在卷可稽，公訴人認被告二人涉犯
    上開罪嫌，固非全然無據。
五、惟查：
  (一)告訴人關於傷害情節，於95年5月24日警詢中指稱：…我籌
    不出錢，他（乙○○）就打我且不讓我離去。當時除了李姓
    男子外還有甲○○也在場。只有李姓男子動手打我。他以徒
    手毆打我頭部5、6拳等語；95年5月26日警詢陳稱：…要我
    立刻籌230萬給他們，我聽了之後立即以現場市內電話，撥
    打電話給親朋好友，但是籌不到錢，到了15時許，李先生就
    以拳頭毆打我的頭部，次數我不清楚，接著又要我繼續打電
    話籌錢，依然還是籌不到錢，到了約17時許又踢我數下，又
    要我繼續打電話籌錢，說如果我籌不到錢，今天我就會很難
    看…等語；95年9月19日檢察事務官詢問時陳稱：…要求我
    立即打電籌錢，但是我都籌不到錢。到了下午5、6點時，因
    為我都籌不到錢，他就突然動手打我，打完之後又要我繼續
    打電話，我又籌不到錢，他又打了我第二次約3、4拳，當時
    甲○○有出面制止，要他不要打我了等語。於原審審理時證
    稱：…我打了2、3個小時電話完全沒有朋友親戚能借我錢，
    乙○○就揮拳動手打我頭部，我就覺得頭昏昏，我請他不要
    打我再繼續打電話籌籌看有沒有錢，到了5、6點還是沒有籌
    到錢，乙○○又第二次踢我肚子，踢了2、3下就停了，我還
    是繼續打電話籌錢…等語。綜上可知，告訴人先於警詢中陳
    稱：打頭部5、6拳；嗣於警詢中改稱：約15時許遭毆打頭部
    數次，約17時許遭腳踢數次；復於檢察事務官詢問時改稱：
    遭徒手毆打頭部7、8下…，約於17、18時遭徒手毆打1次，
    後來籌不到錢又遭徒手打第二次3、4拳；於原審又改稱：打
    2、3個小時電話後遭揮拳毆打頭部，嗣於17、18時左右遭腳
    踢腹部…。則告訴人關於被告乙○○何時對其施暴，施暴次
    數、施暴方式之陳述，前後並非一致，其陳述是否可信，已
    有可疑。
  (二)告訴人關於要求籌款及妨害自由之情節，於95年5月24日警
    詢中僅泛稱：…乙○○不讓我離去等語（偵卷第13頁）、同
    月26日警詢中陳稱：…接著甲○○就拿出17年前我簽具給甲○○的切結書，說我欠甲○○的230萬已經轉給他們的債務
    公司，要我立刻籌230萬給他們，我聽了以後立刻以現場室
    內電話撥打籌款…（乙○○）說我如果籌不到錢，今天我就
    會很難看等語（偵卷第18頁）；95年9月19日檢察事務官詢
    問時，告訴人改稱：進入後甲○○拿該200萬元的債權協議
    書給我確定是否有欠200萬元，並說該200萬元轉讓給財務公
    司處理，之後乙○○出面，說…「今日沒有拿出20萬元就沒
    辦法離開這裡」，還說外面有四、五個小弟等著帶我去山上
    」，要求我立刻打電話籌錢…等語（偵卷第42頁），於原審
    證稱：甲○○跟乙○○拿出我之前簽給甲○○一張協議書叫
    我要還他錢，他叫我還200萬，我說我沒錢，甲○○就叫我
    打電話到處找親朋好友籌錢，甲○○說今天要籌到20萬才放
    我走…。乙○○說有四、五個小弟在門外，今天沒有給他交
    代就要帶我去山上等語（原審卷第58頁）。綜上可知，告訴
    人於案發翌日及同月26日警詢時，並未述及關於「有小弟等
    在門口」或「要帶到山上」等情節，惟於時隔近五月後，經
    檢察事務官詢問時，方陳稱：乙○○說有四、五個小弟、若
    未能籌款要帶去山上等語，且告訴人關於何人要求其籌款、
    究係要求籌措230萬元或先籌措20萬元？及恐嚇言詞之具體
    內容等情，於警詢中、檢察事務官詢問時及原審審理時，其
    陳述亦非全然一致，則被告二人是否有言詞恐嚇要求被告籌
    款，否則將予加害且禁止其離去，亦值懷疑。
  (三)告訴人於原審證稱：乙○○說有四、五個小弟在門外，今天
    沒有給他交代就要帶我去山上、「（有無對外請求救援）沒
    有，在那種情況下這種話無法講出口，我覺得講了馬上被打
    …」、他們那天還把我身上信用卡、提款卡拿去查查看有沒
    有錢，我裡面幾乎沒有錢、「（是誰去做這樣的查證？如何
    查證？）乙○○請小弟拿我的信用卡、提款卡及密碼去做查
    證，他請誰我沒有看到，他拿到門口外面去給另一個人」、
    「（當時你你有聽到乙○○跟另一個人對話？）有，乙○○
    在跟另一個人對話」、「（你有沒有聽到另一個人的聲音？
    ）沒有」、「（他們如何對話？）手機講了好多通」、「（
    你有聽到撥打電話的聲音？）人家打電話進來給他」等語（
    原審卷第58至59頁背面）；嗣於原審同日審理時改稱：「（
    你剛提到乙○○有到門口把你的卡片拿給一個人，那的人是
    本來就等在門口還是乙○○打電話聯絡來的？）好像沒有打
    電話」等語，則告訴人指乙○○請「小弟」確認其提款卡金
    額，該「小弟」究係乙○○電話聯絡而來？或原本就在門外
    等候？告訴人陳述前後不一。且衡之本案案發地點係住宅大
    樓十樓，能否容任一名或數名「小弟」長時間在門外電梯間
    逗留守候？倘確有「小弟」到場，何以該等「小弟」不進入
    屋內助勢？倘「小弟」在門外等候，乙○○如何不當面交談
    即能交代事務？且「小弟」何時將提款卡返還乙○○？此等
    情節，均有可疑。告訴人指稱：被告乙○○要求「小弟」確
    認其提款卡及信用卡餘額云云，難以採信。進而，告訴人指
    稱：被告乙○○稱有四、五名小弟在屋外等候云云，亦與常
    情有違，無從輕信。
  (四)告訴人於95年5月24日至耕莘醫院永和分院就診，經診斷有
    「頭部外傷、腦震盪未伴有意識喪失」之情形，有該院乙種
    診斷證明書在卷可憑（偵卷第24頁）。惟經原審向耕莘醫院
    永和分院函查結果，告訴人係於95年5月24日2時35分於急診
    主訴頭部外傷致暈痛，理學檢查左額壓痛，無明顯瘀傷或表
    淺損傷等情，有該院96年10月22日耕永醫字第961077號函及
    檢附病歷資料附於原審卷可稽。由是可知，耕莘醫院永和分
    院之醫師，係依據告訴人就診當時之主訴即自陳之症狀而判
    斷告訴人受有腦震盪，且告訴人就診當時，醫師並未發現告
    訴人有何外觀可見之瘀傷或其他傷勢。則尚不能僅憑上開診
    斷證明書之記載，遽認告訴人確有於就診當日遭受毆打。該
    診斷證明書尚不能據為不利被告二人之事實認定。
  (五)告訴人雖指稱：被告乙○○要求其簽立300萬元之保管條一
    張、面額各100萬元之本票三張及汽車讓渡書一紙，被告甲○○固不否認告訴人簽立保管條一張、汽車讓渡書一紙，惟
    辯稱：本票部分僅有面額各100萬元之本票二紙等語。查告
    訴人指被告二人要求簽立本票三紙之部分，除告訴人片面指
    訴外，並無其他證據可以證明，是僅能認定告訴人當日所簽
    立之文件包括300萬元之保管條一張、面額各100萬元之本票
    二張及汽車讓渡書一紙。而被告甲○○於原審提出告訴人簽
    立之切結書一紙，內載：「茲丙○○先生欠甲○○新臺幣貳
    佰拾萬元正，自民國七十九年五月五日起每月償還五萬元
    直至償清為止…」等語，此有切結書在卷可憑。告訴人對於
    曾經簽立內載積欠被告甲○○230萬元之切結書予被告甲○○等情，亦於警詢中陳述在卷（偵卷第16頁）。而告訴人95
    年5月26日警詢中陳稱：…最後我還到約120萬元左右，差不
    多還了一年多之後，我們雙方就個別離開同一個工作地點，
    因此就沒有再繼續還錢給甲○○等語（偵卷第16、17頁）；
    於檢察事務官詢問時及原審審理時，改稱：事後我也有陸續
    還款，目前我應該尚欠他70多萬元等語（偵卷第42頁、原審
    卷第57頁背面）。而被告甲○○於檢察事務官詢問時，則陳
    稱：告訴人目前欠我約200萬元等語（偵卷第43頁）。可見
    被告甲○○與告訴人間，對於彼此間債務金額若干，存有爭
    議。則被告二人以送貨為由，誘使告訴人到場處理債務，及
    告訴人到場後，倘有自願長時間停留於被告甲○○住處與之
    協商債務之情事，均與常情無違。再觀之告訴人於警詢中陳
    述債務金額120萬元等情，倘若屬實，則告訴人因此簽立本
    票面額共200萬元及面額300萬元之保管條，另以汽車作價3
    萬元讓渡以供清償，衡其金額，亦難遽認該等本票、保管條
    、讓渡書之簽立係出於脅迫或恐嚇或其他非法手段。並衡之
    告訴人於警詢中自陳之債務金額約120萬元，與檢察事務官
    詢問時及於原審審理時陳述之債務金額70萬元，前後並非一
    致，則告訴人似非無脫免債務之動機，其刑事告訴所指被告
    犯罪情節能否全然盡信，即非無疑。
六、綜上，本案告訴人之指訴，存有上開瑕疵，且依卷存診斷證
    明書、讓渡書等，尚不足以認定告訴人確有遭被告傷害或妨
    害自由之事實。本案依卷存事證，尚不足為被告二人有罪之
    積極證明，既不能證明被告犯罪，原審諭知無罪之判決，經
    核於法並無不合，應予維持。
七、檢察官上訴意旨略稱：(一)原審以告訴人關於被告乙○○何時
    對其施暴、施暴次數、施暴方式之陳述，前後並非一致，認
    其陳是否可信，已有可疑，然斯時告訴人正處於受人威嚇、
    內心恐懼之情狀，能否確實記憶遭人施暴之經過，已有疑問
    ，且依告訴人斯時恐慌之心理狀態，亦無從苛求告訴人於被
    害當下，違反人性、常情，就何時遭到施暴及施暴次數、施
    暴方式等細節、一一細數、默記，縱使告訴人記憶清晰，亦
    因詢問者訊問之方式、問題之鋪陳，而使告訴人可能針對不
    同時段之情節、事實加以回答，究難以告訴人曾有未為述及
    之情形而遽謂其陳述有所不一。(二)告訴人於本署檢查事務官
    詢問時及原審審理時所為之陳述，前後並無相異之處：告訴
    人未於警詢時述及「有小弟等在門口」，或「要帶到山上」
    等情節，乃因警詢時未加詢問，尚非告訴人未曾經歷該等情
    節，又何來比較之基礎，原審認定告訴人於警詢中、檢察事
    務官詢問時及原審審理時，就何人要其籌款、籌措金額及恐
    嚇言詞之具體內容，其陳述非全然一致，顯然毫無根據。(三)
    原審又認定告訴人指乙○○請「小弟」確認其提款卡金額、
    該「小弟」究係乙○○電話聯絡而來？或原本就在門外等候
    ？告訴人陳述前後不一，但「小弟」究係被告乙○○電話聯
    絡而來，或原本就在門外等候，二者並非互斥，又有何不一
    致之處？況此事原即非告訴人必然知悉之事，原審應就此事
    訊問被告二人，加以釐清，又豈能因此認定告訴人陳述前後
    不一？尤有甚者，原審雖認定本案案發地點係住宅大樓10樓
    ，能否容任一名或數名「小弟」長時間在門外電梯間逗留守
    候？倘確有「小弟」到場，何以該等「小弟」不進入屋內助
    勢？倘「小弟」在門外等候，乙○○如何不當面交談即能交
    代事務? 且「小弟」何時將提款卡返還乙○○？然此等情節
    ，均屬原審憑空猜測、自問自答，乏其認定之基礎、更不知
    原審所謂之「常情」何來？況此等情節，如前所述，本即非
    告訴人必然知悉之事，原審當應就此事訊問被告二人，加以
    辨明，又豈能據此推論告訴人陳述之不可信？(四)告訴人受傷
    之部位，適巧與告訴人指訴遭人毆打頭部之事實相符．而依
    據耕莘醫院永和分院96年10月22日耕永醫字第961077號函．
    診斷證明書所載之診斷結果並非單憑告訴人就診當時之主訴
    ，尚經診治醫師之理學檢查，原審認定耕莘醫院永和分院之
    醫師，係依據告訴人自陳之症狀而判斷告訴人受有腦震盪，
    實與上開函查結果相悖，認事用法，已有違誤。(五)原審既認
    定被告甲○○與告訴人間，對於彼此間債務金額若干，存有
    爭議，則該爭議適巧為被告二人犯罪之動機，原審竟據為解
    釋被告二人無罪之基礎，不僅有違論理法則，更乏見二者間
    之因果關聯。(六)原審認定告訴人簽立本票面額共200萬元及
    面額300萬元之保管條，另以汽車作價3萬元讓渡，共計503
    萬元以供清償，實已高出告訴人積欠被告甲○○債務金額二
    倍，倘非被告二人曾以脅迫或恐嚇或其他非法手段強令告訴
    人為之，衡其金額，告訴人豈有自願簽立、讓渡，背負高額
    債務之理，原審認定被告二人未為何脅迫或恐嚇或其他非法
    手段，自與經驗法則相違背，難認允當云云。惟查：
  (一)告訴人於原審審理時到庭證述：期間甲○○有外出買便當，
    我不是自願在晚餐時間留下來和他一起吃便當，那時晚上8
    、9點我肚子餓了，他們說要帶我去山上，我說把便當吃吃
    再走等語（原審卷第59頁背面）；我曾打電話予我太太，請
    她幫忙籌錢，然我太太並不相信等語（原審卷第63頁）。依
    告訴人之上開證述，被告甲○○於晚餐時間尚有外出購買餐
    食俾與告訴人一同用餐，而告訴人於當時尚能顧及自身生理
    需求，要求先吃晚餐，顯見告訴人當時所處之情狀，並未至
    足以令告訴人無法記憶其自身經歷之程度，易言之，告訴人
    所受到之心理壓迫並未大到令其有記憶不清之程度。再者，
    一般人倘心理受到壓迫，對周遭情境產生恐慌，自當表現於
    外部行為，然告訴人與其妻通話時，其妻竟感受不到告訴人
    之恐懼，反認為告訴人在騙她錢，可見告訴人當時表現並未
    異於往常，益徵告訴人並未如檢察官上訴意旨所言，正處於
    受人威嚇、內心恐懼之情狀，是告訴人關於被告乙○○何時
    對其施暴，施暴次數、方式之陳述，前後並非一致，其陳述
    是否可信，實屬可疑。又人若因外力而心理受壓迫，不問該
    外力係有形或無形，必然會對造成心理壓力之外力印象深刻
    ，倘被告乙○○確曾對告訴人拳腳相向並對告訴人稱「有小
    弟等在門口」，則該等原因應可認係造成告訴人心理壓力之
    外力，告訴人應對此外力印象深刻，於警員詢問當時時狀況
    時，可一併陳述，然告訴人於警詢僅述及遭被告乙○○毆打
    ，並未述及關於「有小弟等在門口」或「要帶到山上」等情
    節，於時隔五月後，始於檢察事務官詢問時，陳稱：乙○○
    說有四、五個小弟、若未能籌款要帶去山上云云，此實與常
    情有違。
  (二)告訴人雖於原審審理時到庭證述：乙○○請小弟拿我的信用
    卡、提款卡及密碼去做查證；他拿到門口外面去給另一個人
    云云（原審卷第59頁），然告訴人對於乙○○如何與「小弟
    」對話，以及該「小弟」係乙○○電話聯絡而來或係原本就
    在門外等候，前後陳述並不致，且倘真有「小弟」數名守在
    門外，被告甲○○何以需自行外出買便當？而告訴人亦未證
    述其離去時門口確有「小弟」逗留守候？是告訴人所指稱：
    被乙○○稱有四、五名小弟在屋外等候云云，實有虛構之疑
    ，難以輕信。
  (三)所謂「理學檢查」，係指醫護人員憑藉自己的五官感覺，加
    上必要的輔助，例如聽診器、神經鎚等，對病人身體各部位
    施予諸如視診，聽診，觸診，敲診等身體檢查。是診斷證明
    書上所載之理學檢查係指告訴人左額壓痛，無明顯瘀傷或表
    淺損傷部分，至於腦震盪之判定，仍須由病患向醫師陳述其
    症狀，由醫師來判斷，是原審認定耕莘醫院永和分院之醫師
    ，係依據告訴人自陳之症狀而判斷告訴人受有腦震盪，並無
    違誤，檢察官上訴意旨認診斷結果非單憑告訴人就診當時之
    主訴，尚經診治醫師之理學檢查等語，實有誤解。
  (四)檢察官上訴意旨認被告甲○○與告訴人間，對於彼此間債務
    金額若干，存有爭議，則該爭議適巧為被告二人犯罪之動機
    ，且倘非被告二人曾以脅迫或恐嚇或其他非法手段強令告訴
    人為之，衡其金額，告訴人豈有自願簽立、讓渡，背負高額
    債務之理云云，惟縱使告訴人與被告甲○○間就債務金額存
    有爭議，而該爭議亦可解為被告二人之犯罪動機，然犯罪動
    機係引致外在行為之內在原因，並非有該動機，犯罪即成立
    ，是檢察官應再提出證據以證明被告犯罪，而非空論原審之
    論斷有違論理法則。又告訴人雖非自願簽署上開本票、保管
    條及讓渡車輛，然依告訴人於原審審理時之證述：我只知道
    他可能要連利息一起算等語（原審卷第59頁背面），依告訴
    人上開證述，可知告訴人雖非自願簽署上開文書，然亦在解
    決與被告甲○○間之債務，且告訴人亦自行對超出數額作解
    釋，顯見告訴人對於超出數額有默許，復參酌告訴人於警詢
    中陳述債務金額120萬元等情，倘若屬實，則告訴人因此簽
    立本票面額共200萬元及面額300萬元之保管條，另以汽車作
    價3萬元讓渡以供清償，衡其金額若以本金加計利息計算，
    亦難遽認該等本票、保管條、讓渡書之簽立係出於脅迫或恐
    嚇或其他非法手段。是在無其他積極證據證明被告二人對告
    訴人曾施以脅迫或恐嚇或其他非法手段之情形下，實難以上
    開文件所示金額超出被告甲○○與告訴人間債務金額，即逆
    推知被告二人有為脅迫或恐嚇或其他非法手段。
  (五)綜上，原審以公訴人所舉之上開證據，並不足以證明被告二
    人有何傷害或妨害自由之犯行，而為被告等無罪之判決，經
    核其認事用法及證據之取捨，並無違誤。檢察官上訴意旨所
    陳各節，仍無從使本院形成有罪之心證，其上訴為無理由，
    應予以駁回。
據上論斷，應依刑事訴訟法第368條，判決如主文。
本案經檢察官陳玉珍到庭執行職務。
中    華    民    國    97    年    7     月    23    日
                    刑事第一庭審判長法  官  葉騰瑞
                                    法  官  王炳梁
                                    法  官  莊明彰
以上正本證明與原本無異。
檢察官如不服本判決，應於收受送達後10日內向本院提出上訴書
狀，其未敘述上訴之理由者並得於提起上訴後10日內向本院補提
理由書（均須按他造當事人之人數附繕本）。
                                    書記官  吳金來
中    華    民    國    97    年    7     月    23    日


司法院資訊處製作；財團法人民間司法改革基金會備份。
